臺灣臺中地方法院民事判決　九十年度訴字第三四二四號
　　原　　　告　丁○○
　　被　　　告　乙○○
　　訴訟代理人　丙○○
　　被　　　告　甲○○
右當事人間請求塗銷所有權登記事件，本院判決如左：
    主      文
被告甲○○、乙○○間於民國八十九年四月十一日就坐落台中縣清水鎮○○○段第二
二○之九地號土地（地目田、面積○．一五三二公頃）所為之贈與行為，及民國八十
九年四月二十八日之所有權移轉登記行為，應予撤銷。
被告乙○○應將前揭土地，於民國八十九年四月二十八日在台中縣清水地政事務所以
贈與為原因之所有權移轉登記予以塗銷。
訴訟費用由被告負擔。
    事      實
甲、原告方面：
  一、聲明：如主文所示。
  二、陳述：
    (一)被告甲○○參加原告所招集之互助會，其中會期自民國（下同）八十七年八
      月一日起至八十九年六月三日止、每會新台幣（下同）三萬元之互助會採內標
      制，被告甲○○參加二會，並先後於八十七年十一月及八十八年三月得標，詎
      被告甲○○竟自八十八年十二月起拒不繳納會款，迄八十九年六月止共積欠原
      告會款四十二萬元；其中會期自八十八年四月一日起至九十年六月四日止、
      每會二萬元之互助會採外標制，被告甲○○以自己及其妻曾素麗名義共參加二
      會，被告甲○○亦先後於八十八年七月、十一月分別以四千一百元、三千八百
      元得標，後被告甲○○亦自八十八年十二月起即未再繳納會款，迄九十年六月
      止共積欠原告會款九十一萬零一百元。又被告甲○○另以其妻曾素麗名義所簽
      發、發票日為八十九年二月十六日、付款人為台中縣清水鎮農會、票號000
      0000號、面額十三萬三千六百元之支票乙紙，作為給付八十九年二月份之
      會款，惟上開支票屆期經提示亦遭退票，總計被告甲○○迄共積欠原告一百三
      十三萬零一百元，原告為被告甲○○之債權人。嗣因被告甲○○未按時清償前
      揭債務，經原告於九十年七月間請領被告甲○○所有、坐落台中縣清水鎮○○○段第二二○之九地號土地（下稱系爭土地）之土地登記簿謄本，發現被告甲○○竟於八十九年四月十一日將系爭土地贈與被告乙○○，並已於八十九年四
      月二十八日辦理所有權移轉登記，被告甲○○、乙○○間就系爭土地所為之上
      揭贈與之無償行為，顯然有害於原告債權之受償，爰依民法第二百四十四條之
      規定，起訴請求撤銷被告甲○○、乙○○間上揭無償贈與行為及移轉所有權之
      物權行為，並塗銷所有權移轉登記。
    (二)依土地登記簿謄本及被告申請系爭土地移轉登記之資料所示，被告乙○○將系
      爭土地以贈與為原因移轉登記於被告甲○○名下之原因發生日為八十六年五月
      十九日（原告誤載為同年四月十九日）、登記日期為八十六年八月十五日，但
      依被告所提出之農地信託契約書所載，該農地信託契約書之簽訂日期為八十六
      年八月二十五日，與一般均係先書立契約書後再辦理不動產移轉登記之經驗法
      則不符，顯見被告乙○○、甲○○間就系爭土地並無信託之事實，該農地信託
      契約書係事後臨訟才偽作。再依被告所提出之農地信託契約書第一條所載：「
      乙方乙○○所有土地為清水鎮○○○段壹陸伍地號，權利範圍貳分之壹，同段
      貳貳零之玖地號，面積零點壹伍貳公頃所有權全部，乙方丙○○所有土地為
      清水鎮○○○段伍之壹地號，面積零點壹肆陸公頃所有權全部。」與丙○○所述信託登記之土地範圍不相符，且實際上被告乙○○於八十六年八月十五
      日以贈與為原因移轉登記予被告甲○○之土地，計有坐落台中縣清水鎮○○○
      段五三之一地號、五四地號、五五地號、一六五地號、二二○之九地號等五筆
      土地，與信託契約書所載範圍亦不相同，且丙○○就上開五筆土地並無任何權
      利，該信託契約書竟記載「乙方丙○○所有土地為清水鎮○○○段伍之壹地
      號，面積零點壹肆陸公頃所有權全部。」尤與事實不符，更足見該信託契約
      書並非真正。
    (三)被告甲○○所參加每會三萬元之互助會部分，各會員於得標時並無須簽發本票
      交付原告，每會二萬元之互助會部分，始有各會員應於得標時交付未到期各期
      應繳交會款支票之約定，因被告甲○○上開二會均自八十八年十二月起即拒不
      繳交會款，而每會二萬元之互助會部分，被告甲○○係分別以自己及其妻曾素
      麗名義所參加，故原告目前尚持有以原告及其妻曾素麗名義所簽發、到期日分
      別自八十八年十二月三日起至九十年六月三日止（到期日八十九年一月三日之
      本票除外）之本票，原告並以上開本票向法院聲請裁定准予強制執行，經本院
      九十年度票字第一五三一六號、第一五三一七號裁定准予強制執行；至於八十
      九年一月三日到期之本票二紙，面額分別為二萬四千一百元、二萬三千八百元
      ，係每會二萬元互助會之死會會款，共計四萬七千九百元，加上被告甲○○應
      付之八十九年一月份每會三萬元之二會死會會款六萬元，合計八十九年一月三
      日被告甲○○共應給付原告會款十萬七千九百元，而當時被告甲○○先給付現
      金二萬七千九百元，尚欠八萬元，因被告甲○○另允代訴外人許榮欽給付原告
      會款五萬三千六百元，故即由被告甲○○交付其妻曾素麗名義所簽發、發票日
      八十九年二月十六日、以清水鎮農會為付款人、票號0000000號、面額
      十三萬三千六百元、並經許榮欽背書之支票乙紙予原告，惟該支票屆期提示，
      亦遭退票，故被告甲○○八十九年一月份之互助會款實際上亦尚未給付。由上
      開說明，可知被告甲○○確實自八十八年十二月起即未給付會款，被告甲○○
      辯稱係自八十九年四月份起才未給付會款，並非事實，被告甲○○辯稱八十九
      年二月份之會錢係由許榮欽代為清償，然許榮欽自八十九年二月以後每月需付
      原告會款五萬三千六百元，許榮欽就其自身之會款已無力支付，根本無力代被
      告甲○○給付會款，且如八十九年二月份之會款已給付，被告所簽發之支票不
      可能仍由原告持有。
    (四)原告否認被告乙○○、甲○○間就系爭土地有何信託行為，且依八十五年一月
      二十八日生效之信託法第四條第一項規定：「以應登記或註冊之財產權為信託
      者，非經信託登記，不得對抗第三人。」系爭土地被告乙○○係於八十六年八
      月十五日以贈與為原因移轉登記予被告甲○○，而依土地登記簿謄本之記載觀
      之，並無任何信託登記之文字記載，故被告乙○○抗辯與被告甲○○間有信託
      關係即非可採，亦不得對抗原告。
  三、證據：提出互助會單三件、支票暨退票理由單五件、土地登記簿謄本六件、本
      院九十年度票字第一五三一六號、第一五三一七號民事裁定各乙件為證。
乙、被告方面：
  一、聲明：原告之訴駁回。
  二、陳述：
    (一)被告乙○○、甲○○係父子關係，系爭土地原係被告乙○○所有，八十七年間
      被告乙○○規劃將所購買之土地分給三個兒子，後因被告甲○○財務發生問題
      ，要求被告乙○○將其名下土地移轉登記至被告甲○○名下，經請教代書，代
      書稱將被告乙○○名下之土地全部移轉至其中一個兒子名下可以減免稅金，故
      被告乙○○、甲○○才以訂立信託契約之方式，將被告乙○○所有、含系爭土
      地在內共五筆土地全部移轉登記於被告甲○○，當時並約定五年後再移轉登記
      回被告乙○○名義，後來因被告甲○○財務發生問題，被告才又迅將系爭土地
      移轉登記回被告乙○○所有。
    (二)被告乙○○移轉登記於被告甲○○名下之土地計共五筆，因其中僅有坐落台中
      縣清水鎮○○○段五四地號、五五地號二筆土地係要贈與被告甲○○，另三筆
      土地因不是要贈與被告甲○○，故被告乙○○、甲○○才寫信託契約書，該信
      託契約書上才會只列載三筆土地，就被告乙○○欲贈與被告甲○○之上開二筆
      土地則未列載，被告乙○○、甲○○是先寫信託契約書後再辦理移轉登記。
    (三)被告甲○○自認有以自己名義及妻曾素麗名義參加原告所招集之互助會，並有
      積欠原告會款未為清償之事實，惟被告甲○○係自八十九年四月份起才開始沒
      有繳交會款，被告甲○○每次標到會後，即將死會往後各期所應繳交之會款按
      期開立本票交付原告，屆期再以現金換回本票，八十九年二月份之會錢係由許
      榮欽代為開票給付原告，八十九年三月份會錢則係交付訴外人洪清源所簽發之
      支票給付，故八十九年四月份以前之會錢均已清償，本票亦均經被告甲○○取
      回，目前積欠原告之會款數額應僅七十多萬元，被告甲○○願以債權額三成之
      金額清償原告，而與原告和解。
  三、證據：提出不動產買賣契約書、農地信託契約書、贈與稅繳款書為證，並請求
      訊問證人楊忠隆、許榮欽、曾素麗。
丙、本院依職權向台中縣清水地政事務所調閱系爭土地由被告乙○○移轉登記於被告
    甲○○、及由被告甲○○再移轉登記於被告乙○○之申請移轉登記資料。
    理      由
一、按訴狀送達後，原告固不得將原訴變更或追加他訴，但如請求之基礎事實同一或
    不甚礙被告之防禦及訴訟之終結者，不在此限，民事訴訟法第二百五十五條第一
    項第二款、第七款分別定有明文。本件原告起訴聲明為請求將被告間就坐落台中
    縣清水鎮○○○段第二二○之九地號土地於八十九年四月十一日所為之贈與行為
    予以撤銷，並請求被告乙○○於上開贈與行為撤銷後塗銷於八十九年四月二十八
    日所為之所有權移轉登記，嗣經追加訴之聲明如主文第一、二項所示，其請求之
    基礎事實均為同一會款債務與票據債務及贈與行為，訴訟標的且均係民法第二百
    四十四條第一項，對被告之防禦及訴訟之終結均無影響，揆諸前揭法條規定，應
    予准許，合先敘明。
二、原告起訴主張：被告甲○○於八十七年、八十八年間分別以自己及其妻曾素麗名
    義參加原告所招集之互助會共計四會，被告甲○○並先後於八十七年七月、十一
    月及八十八年三月標取互助會款，詎被告甲○○自八十八年十二月起即未再繳納
    死會會款，迄九十年年六月止，被告甲○○共積欠原告會款九十一萬零一百元，
    另原告持有被告甲○○以其妻曾素麗名義所簽發、發票日為八十九年二月十六日
    、付款人為台中縣清水鎮農會、票號0000000號、面額十三萬三千六百元
    之支票乙紙，上開支票屆期經提示未獲付款，總計被告甲○○迄共積欠原告一百
    三十三萬零一百元，原告為被告甲○○之債權人，嗣因被告甲○○拒不清償前揭
    債務，經原告於九十年七月間請領被告甲○○所有系爭土地之土地登記簿謄本，
    發現被告甲○○竟於八十九年四月十一日將系爭土地贈與被告乙○○，並已於八
    十九年四月二十八日辦理所有權移轉登記，被告甲○○、乙○○間就系爭土地所
    為贈與之無償行為，顯然有害於原告債權之受償，爰依民法第二百四十四條第一
    項之規定，起訴請求撤銷被告甲○○、乙○○間上揭無償贈與行為及移轉所有權
    之物權行為，並塗銷所有權移轉登記等語。
三、被告則以：被告甲○○固有積欠原告會款及票據債務之事實，惟被告甲○○係自
    八十九年四月間起才開始沒有繳交會款，且所積欠原告之債務金額應僅七十餘萬
    元，系爭土地係被告乙○○所有，於八十六年間為避稅而信託登記為被告甲○○
    所有，約定五年後應將系爭土地再移轉登記予被告乙○○，嗣因被告甲○○財務
    發生困難，故才又將系爭土地移轉登記返還被告乙○○等語，資為抗辯。
四、原告主張其為被告甲○○之債權人，對被告甲○○有互助會款債權及票據債權，
    九十年七月間，原告請領被告甲○○所有系爭土地之土地登記謄本，始發現系爭
    土地業經被告甲○○於八十九年四月二十八日以於同年四月十一日贈與被告乙○○為由，辦理所有權移轉登記予被告乙○○之事實，均為被告所不爭執，且有原
    告提出之互助會單三件、支票暨退票理由單五件、土地登記簿謄、本院九十年度
    票字第一五三一六號、第一五三一七號民事裁定各乙件附卷可資為證，自堪信原
    告之上開主張為真正。
五、原告主張被告甲○○自八十八年十二月起未再繳納死會會款，總計被告甲○○積
    欠原告之會款及票據款共為一百三十三萬零一百元，則為被告甲○○所否認，並
    抗辯會款是自八十九年四月起才開始未繳納，積欠原告之款項應僅七十幾萬元等
    語。經查：原告迄仍持有被告甲○○分別以自己及其妻曾素麗名義所簽發、用以
    支付死會會款用之本票計三十六紙，該等本票之到期日分別為自八十八年十二月
    三日起至九十年六月三日止，為被告所不爭執，且有本院九十年度票字第一五三
    一六號、第一五三一七號民事裁定各乙件可稽，而被告甲○○自認其繳納死會會
    款之方式為於每次標到會後，即將死會往後各期所應繳交之會款按期開立本票交
    付原告，屆期再以現金換回本票，則茍被告甲○○已繳清八十九年四月以前之會
    款，原告當無可能仍持有被告甲○○及其以曾素麗名義所簽發、到期日分別為八
    十八年十二月三日、八十九年二月三日、同年三月三日之本票各二紙之理，被告
    甲○○抗辯其八十九年四月以前之會款債權均已清償，已乏信憑。再被告甲○○
    以其妻即訴外人曾素麗名義所簽發、發票日為八十九年二月十六日、付款人為台
    中縣清水鎮農會、票號0000000號、面額十三萬三千六百元之支票乙紙，
    係作為給付被告甲○○八十九年二月份應付之會款之用，上揭支票經原告於八十
    九年二月十八日提示請求付款不獲支付，且上揭支票迄仍由原告持有中，亦為被
    告甲○○所不爭執，並有支票暨退票理由單可稽。基上，足見原告主張於八十九
    年四月十一日被告甲○○、乙○○就系爭土地為贈與行為前，即已對被告甲○○
    有債權，洵堪採信。
六、被告另抗辯系爭土地原係被告乙○○所有，八十六年間為達避稅之目的，故由被
    告乙○○將系爭土地信託登記予被告甲○○，當時約定五年後應將系爭土地移轉
    登記返還被告乙○○，系爭土地實際上是被告乙○○所有等語，原告則否認被告
    間就系爭土地有何信託行為。經查：
  (一)依八十五年一月二十六日公布、同年月二十八日施行之信託法第四條第一項規定
    ：「以應登記或註冊之財產權為信託者，非經信託登記，不得對抗第三人。」查
    ，被告乙○○係於八十六年八月十五日以贈與為原因，將系爭土地移轉登記予被
    告甲○○，已在信託法公布施行之後，如有信託之情事，自以經登記者為限，始
    得對抗第三人，而依卷附土地登記簿謄本之記載觀之，並無任何信託登記之文字
    記載，依上開規定，被告間縱然有信託之事實，其既未經登記，亦不得對抗原告
    。
  (二)再按「稱信託者，謂委託人將財產權移轉或為其他處分，使受託人依信託本旨，
    為受益人之利益或為特定之目的，管理或處分信託財產之關係。」信託法第一條
    亦有明文。被告於本院審理中，自稱被告乙○○將系爭土地移轉登記予被告甲○○係先寫信託契約書後再辦理移轉登記，惟查，系爭土地係於八十六年八月十五
    日以贈與為原因，由被告乙○○移轉登記予被告甲○○，其原因發生日則為八十
    六年五月十九日，有土地登記簿謄本在卷可按，然依卷附被告所提出之農地信託
    契約書所示，被告乙○○、甲○○係於八十六年八月二十五日訂立農地契約書，
    該信託契約訂立日遠在上揭移轉登記原因發生日後達三個月以上，且亦再移轉登
    記完成之後，顯與被告所述不符，且與社會上一般人處理相類事務，均係先書立
    契約書後再辦理移轉登記之經驗法則相悖，被告所辯已難輕信。況被告一再稱係
    為避稅，故將系爭土地信託登記予被告甲○○，並約定五年後再移轉返還被告乙○○云云，然姑不論被告始終未能明確說明係為避何種稅賦，且系爭土地如不由
    被告乙○○移轉登記為被告甲○○所有，而始終登記為被告乙○○所有，並不致
    多產生何種稅賦，絕無先由被告乙○○信託登記予被告甲○○，嗣後再移轉返還
    被告乙○○之必要，被告所稱為達避稅目的，故而為信託登記，尤難採信，被告
    乙○○、甲○○間就系爭土地顯無何為受益人之利益或特定目的之存在。從而，
    被告抗辯其等就系爭土地有信託契約存在，被告乙○○方為系爭土地之真正所有
    權人云云，要難採信。
七、按債務人所為之無償行為，有害及債權者，債權人得聲請法院撤銷之；債權人依
    第一項或第二項之規定聲請法院撤銷時，得並聲請命受益人或轉得人回復原狀；
    又前條撤銷權，自債權人知有撤銷原因時起，一年間不行使，或自行為時起，經
    過十年而消滅，民法第二百四十四條第一項、第四項前段、第二百四十五條分別
    定有明文。又上開撤銷權之效力，不特及於債權行為，即物權行為亦無例外（最
    高法院四十八年度臺上字第一七五０號判例意旨參照）。本件被告甲○○於八十
    九年四月十一日將系爭土地贈與被告乙○○、並於同年四月二十八日辦理所有權
    移轉登記，被告間該項贈與行為為無償行為，而被告甲○○尚積欠原告會款債務
    及票據債務迄仍無力清償，則被告間上揭贈與之無償行為自屬有害原告之債權，
    原告於九十年七月間知悉被告上開贈與之無償行為，而於九十年十月二十五日提
    起本訴，未逾一年之除斥期間，則原告訴請撤銷被告間無償之贈與債權行為及移
    轉所有權之物權行為，並請求被告乙○○塗銷該以贈與為原因之所有權移轉登記
    ，依前開規定及判例意旨所示，自屬有據，應予准許。
八、本件判決之結果已臻明確，兩造其餘主張抗辯暨攻擊防禦方法及舉證，經審酌均
    於判決結果無影響，爰不一一論述，附此敘明。
九、據上論結，原告之訴為有理由，依民事訴訟法第七十八條、第八十五條第一項前
    段，判決如主文。
中　　　華　　　民　　　國　　九十一　　年　　　十二　　月　　十七  　　日
                                    臺灣臺中地方法院民事第一庭
~B法　　　官　呂麗玉
右為正本係照原本作成
如對本判決上訴，須於判決送達後二十日內，向本院提出上訴狀，同時表明上訴理由
；如已於本判決宣示後送達前提起上訴者，應於判決送達後十日內補具上訴理由（並
按他造當事人之人數附繕本）。
中　　　華　　　民　　　國　　九十一　　年　　　十二　　月　　二十六　　日
~B法院書記官
